臺灣高等法院臺中分院民事判決　99年度家上字第82號
上　訴 人 即
追加之訴原告　陳木村
訴 訟 代理人　黃幼蘭律師
被 上 訴人即
追加之訴被告　張鳳釵
訴 訟 代理人　楊玉珍律師
複 代　理 人　蔡孟娟
　　　　　　　江健鋒
　　　　　　　謝文玟
　　　　　　　廖傑驊
上列當事人間請求離婚事件，上訴人對於中華民國99年7月27日
臺灣臺中地方法院99年度婚字第269號第一審判決提起上訴，並
於本院為訴之追加，本院於100年2月23日言詞辯論終結，判決如
下：
    主  文
原判決廢棄。
准上訴人即追加之訴原告與被上訴人即追加之訴被告離婚。
第一、二審訴訟費用由被上訴人即追加之訴被告負擔。
    事實及理由
壹、程序方面：
一、按婚姻無效、確認婚姻成立或不成立、撤銷婚姻、離婚或夫
    妻同居之訴，得合併提起，或於第一審或第二審言詞辯論終
    結前，為訴之變更、追加或提起反訴，民事訴訟法第五百七
    十二條第一項定有明文。又在第二審為訴之變更追加，非經
    他造同意，不得為之，固為民事訴訟法第四百四十六條第一
    項所明定。惟離婚之訴，得於第二審言詞辯論終結前為變更
    、追加，同法第五百七十二條第一項，亦定有明文。此為對
    於第四百四十六條第一項之特別規定。當事人就此項訴訟為
    訴之追加，自無須經他造之同意（最高法院七十年台上字第
    六三七號判例要旨參照）。
二、查上訴人即追加之訴原告（下稱上訴人）對被上訴人即追加
    之訴被告（下稱被上訴人）於原審以民法第一千零五十二條
    第二項規定之「難以維持婚姻之重大事由」，向原審法院提
    起本件離婚訴訟，原審判決上訴人敗訴後，上訴人不服提起
    上訴，並於民國九十九年九月二十日向本院提出民事爭點整
    理暨上訴理由狀，另行追加依民法第一千零五十二條第一項
    第三款規定之「不堪同居之虐待」，為其請求離婚之事由（
    見本院卷第二十六至二十七、三十三頁），則依上開說明，
    上訴人於本院追加依民法第一千零五十二條第一項第三款規
    定之「不堪同居之虐待」，為其請求權基礎，於法有據，應
    予准許。
貳、實體方面：
一、上訴人起訴主張：(1)兩造於七十三年二月二十八日結婚。婚
    後上訴人發現被上訴人個性易怒，動輒為小事大發雷霆，甚
    至曾在發怒時甩丟週遭物品或揚言自殺等暴力行為。初始上
    訴人努力與被上訴人溝通，且對被上訴人之行為百般忍耐，
    然不見被上訴人有所改變，上訴人最後實無法忍受被上訴人
    之無理取鬧，遂於八十三年移民澳洲期間，開始與被上訴人
    分房。惟兩造分房後，被上訴人未意識到兩造婚姻有破裂之
    危機，亦未改變其不理性、暴力之言行。上訴人長期承受被
    上訴人之無理取鬧及暴力言行，身心所受壓力倍增，在努力
    嘗試與被上訴人溝通無效後，上訴人為降低兩造接觸之頻率
    ，減少被上訴人引發衝突之機會，避免導致更大之家庭悲劇
    ，且因兩造為子女之教育目的，而移民澳洲之目的已達成，
    兩造遂於九十一年間自澳洲返回臺灣居住。之後上訴人實無
    法與被上訴人相處，不得已於九十一年三月搬出兩造位於臺
    中市○○街之住處，另行租屋而居，兩造自此分居迄今。是
    被上訴人之暴力言行及不理性動輒論死之事實，且業經兩造
    之子陳崇豪、陳崇禎於原審法院九十九年五月四日行言詞辯
    論程序時證述甚詳。且凡身處被上訴人上開暴力言行之環境
    中，以一般人之常情，必然形成莫大之身心壓力，不可能無
    止盡予以承受，而上訴人身為理性之人，亦不願以暴制暴，
    因此選擇與被上訴人保持距離，降低被上訴人能夠引發衝突
    之機率，一併保障自身身心安全，故上訴人在外租屋而居，
    不僅為當時身處家暴環境下之合理方式，也具有「不為同居
    之正當理由」。(2)兩造婚姻存續期間，被上訴人未曾外出工
    作，家中經濟均由上訴人負擔。縱使上訴人與被上訴人分房
    、分居，上訴人對被上訴人之生活照顧從未間斷，按月定期
    給付被上訴人生活費用。被上訴人之行為已逾越夫妻通常所
    能忍受之程度，上訴人之人格尊嚴與身心安全均受威脅，上
    訴人選擇理性退讓，與被上訴人保持距離之方式，以期回復
    平靜生活，保有身心平安，顯屬人之常情。故兩造長期分房
    、分居之事由，應歸責於被上訴人。被上訴人之行為已致婚
    姻中夫妻彼此扶持特質蕩然無存，亦使上訴人心力交瘁，且
    兩造自九十一年分居迄今，期間並無接觸或聯絡，猶如兩個
    獨立之客體。衡諸常情，客觀上可認兩造之婚姻關係已發生
    破綻且無回復之希望，而此難以繼續維持婚姻之重大事由乃
    可歸責於被上訴人。(3)再兩造自八十三年分房迄今，已經十
    八年；自九十一年分居迄今，已經九年，生活習慣與需求已
    不相同，其間更無實質婚姻關係應有之互動與溝通，兩造再
    勉強維持婚姻名義，仍然無法實質生活在一起，是兩造分居
    九年，顯然各自形成生活環境，衡諸常情，於客觀上可認兩
    造之婚姻關係之破綻已無回復之希望，因此兩造之情形，已
    達「倘處於同一境況，任何人均將喪失維持婚姻之希望與意
    願」之程度，應認兩造之婚姻顯有難以維持之重大事由，爰
    依民法第一千零五十二條第二項規定之「難以維持婚姻之重
    大事由」請求離婚。(4)另被上訴人長期以來疑心病重，常常
    懷疑上訴人有所謂外遇，且向上訴人陳稱其有錄音、有錄影
    ，並藉此大吵大鬧。被上訴人此等無理取鬧，造成上訴人不
    堪其擾，身心疲憊，自尊心與人格更是受損，是被上訴人上
    開行為，已達不堪同居之虐待，且合於難以維持婚姻之重大
    事由，實已無繼續維持之必要，並追加依民法第一千零五十
    二條第一項第三款規定之「不堪同居之虐待」，請求判准離
    婚等語。起訴聲明求為判決：(一)准上訴人與被上訴人離婚。
    (二)第一、二審訴訟費用由被上訴人負擔；於本院上訴聲明求
    為判決：如主文所示。
二、被上訴人則以：上訴人上開所述不實，被上訴人均予以否認
    。兩造於七十三年間結婚後，雙方感情融洽。嗣於七十七年
    間舉家移民澳洲生活，直到八十四年間，為讓兩造所生之子
    陳崇禎回臺灣就學，兩造乃協議被上訴人與陳崇禎居住臺灣
    ，上訴人則為照顧其與前妻所生之子陳崇豪而居住澳洲。故
    兩造並非感情不睦而分居。況兩造雖因照顧子女而分隔兩地
    ，然上訴人約四十五天即會返臺一次，每次約停留二、三個
    星期，兩造經常利用上訴人返臺之團聚期間出遊、拜訪親友
    ，互動良好。且被上訴人於寒暑期間亦會攜陳崇禎前往澳洲
    與上訴人同住。詎料，被上訴人於九十年下旬至澳洲探望上
    訴人時，發現上訴人與一女性友人過從甚密，兩造因而發生
    爭執。上訴人為此向被上訴人道歉，並表示爾後與被上訴人
    同進同出澳洲、臺灣，之後兩造開始同住臺灣。惟於九十一
    年間，上訴人突然留下紙條表示要至大陸經商，隨即離去。
    於上訴人離去後數年期間，上訴人曾多次返家探視，亦曾與
    被上訴人碰面、打電話予被上訴人。然上訴人皆未告知被上
    訴人實際上一直住在臺中市。期間上訴人未交代行蹤，亦不
    願與被上訴人溝通協調，多年來被上訴人只能透過上訴人所
    指定之朱元宏律師傳話給上訴人。兩造雖自九十一年起，處
    於分居狀態，然此狀態乃上訴人無故離家又不告知住所所致
    ，並非可歸於被上訴人。上訴人以此為由訴請離婚，被上訴
    人難以接受。被上訴人至今仍深愛上訴人，不願與上訴人離
    婚，希望與上訴人互相扶持，共同走完人生道路。又依證人
    黃尤秀蘭、蔡謝慎之證述，可知兩造相處和睦且幸福美滿，
    並未有爭執，且會共同至證人黃尤秀蘭家中拜訪，被上訴人
    亦未曾向證人黃尤秀蘭、蔡謝慎訴說上訴人之是非，顯示兩
    造婚姻上並無上訴人所指述夫妻失和造成家庭不融洽情況存
    在等語，資為抗辯。於本院答辯聲明求為判決：(一)上訴駁回
    。(二)第二審訴訟費用由上訴人負擔。
三、本件不爭執事項：
(一)、兩造於七十三年二月二十八日結婚，婚後育有一子陳崇禎；
    另上訴人與前妻亦育有一子陳崇豪，且陳崇豪、陳崇禎現均
    已成年。
(二)、兩造於八十三年分房後，上訴人並於九十一年三月間離開臺
    中市○區○○街之共同住居所，迄今未曾與被上訴人共同生
    活。
(三)、以上事實，為兩造所不爭執，並有上訴人所提出之戶籍謄本
    等資料為證，自堪信為真實，本院自得採為判決之基礎。
四、本件爭執事項：
(一)、被上訴人是否於兩造婚姻之存續期間，經常無理取鬧、暴力
    言行情事，以致兩造婚姻存有破綻且難以維持之重大事由？
    又兩造之婚姻有難以維持之重大事由，應由誰負責？
(二)、被上訴人若於兩造婚姻之存續期間，有無理取鬧、暴力言行
    情事，是否亦構成民法第一千零五十二條第一項第三款規定
    「不堪同居之虐待」之離婚事由？
五、得心證之理由：
(一)、上訴人主張：伊於婚後發現被上訴人個性易怒，動輒為小事
    大發雷霆，甚至曾在發怒時甩丟週遭物品或揚言自殺，經伊
    與被上訴人溝通，惟不見被上訴人改善，伊遂於八十三年間
    與被上訴人分房。又兩造分房後，被上訴人亦未改變不理性
    、暴力之言行，伊不得已於九十一年三月搬出兩造位於臺中
    市○○街之住處，另行租屋而居至今。另被上訴人長期以來
    疑心病重，常常懷疑上訴人有所謂外遇，且向伊陳稱握有錄
    音、有錄影，並藉此大吵大鬧，伊不堪其擾，身心疲憊，自
    尊心與人格更是受損，是被上訴人上開行為，已達不堪同居
    之虐待，且合於難以維持婚姻之重大事由等語；被上訴人辯
    稱：兩造於七十三年間結婚後，雙方感情融洽，而兩造分居
    係因照顧子女而分隔兩地，且兩造經常利用上訴人返臺之團
    聚期間出遊、拜訪親友，互動良好。又伊於九十年間發現上
    訴人與一女性友人過從甚密，兩造因而發生爭執，而上訴人
    為此向伊道歉，並開始同住臺灣，惟於九十一年間，上訴人
    離去住處，並未告知伊仍住於臺中市，且未交代行蹤，亦不
    願與伊溝通協調，是兩造雖自九十一年起，處於分居狀態，
    然此狀態乃上訴人無故離家，且未告知所致，並非可歸於伊
    ，再依證人黃尤秀蘭、蔡謝慎之證述，可知兩造相處和睦且
    幸福美滿，並未有爭執，且伊亦未曾向證人黃尤秀蘭、蔡謝
    慎訴說上訴人之是非，是兩造婚姻上並無夫妻失和而造成家
    庭不融洽情況存在等語。經查：
(1)、上訴人主張：兩造於七十三年二月二十八日結婚，婚後育有
    一子陳崇禎；另上訴人與前妻亦育有一子陳崇豪，且陳崇豪
    、陳崇禎現均已成年，且現婚姻關係尚存續中，又上訴人於
    九十一年三月間離開臺中市○區○○街之共同住居所，迄今
    未曾與被上訴人共同生活等情，此為被上訴人所不爭執，且
    有上訴人所提出之戶籍謄本為證（見原審卷第十一至十二頁
    ），是上訴人主張上開事實，應堪信為真實。
(2)、按有前項（民法第一千零五十二條第一項）以外之重大事由
    ，難以維持婚姻者，夫妻之一方得請求離婚。但其事由應由
    夫妻之一方負責者，僅他方得請求離婚，民法第一千零五十
    二條第二項定有明文。又民法第一千零五十二條第二項所稱
    「有前項以外之重大事由，難以維持婚姻者」，係抽象的、
    概括的離婚事由，此乃緣於民國七十四年修正民法親屬編時
    ，為因應實際需要，參酌各國立法例，導入破綻主義思想所
    增設。但其事由應由夫妻一方負責者，僅他方得請求離婚。
    又關於「難以維持婚姻之重大事由」，其判斷之標準為婚姻
    是否已生破綻而無回復之希望。而婚姻是否已生破綻無回復
    之希望，則應依客觀之標準，即難以維持婚姻之事實，是否
    已達於倘處於同一境況，任何人均將喪失維持婚姻意欲之程
    度而定。至於同條項但書所規定「難以維持婚姻之重大事由
    應由夫妻之一方負責者，僅他方得請求離婚」，乃因如肯定
    有責配偶之離婚請求，無異承認恣意離婚，破壞婚姻秩序，
    且有背於道義，尤其違反自己清白（ｃｌｅａｎ  ｈａｎｄ
    ｓ）之法理，有欠公允，同時亦與國民之法感情及倫理觀念
    不合，因而採消極破綻主義。倘該重大事由，夫妻雙方均須
    負責時，應比較衡量雙方之有責程度，僅責任較輕之一方得
    向責任較重之他方請求離婚，如有責程度相同時，雙方均得
    請求離婚，始屬公允，是責任較重之一方應不得向責任較輕
    之之他方請求離婚（最高法院九十四年度台上字第一一五號
    、九十四年度台上字第二０五九號判決意旨、九十五年度第
    五次民事庭會議決議參照）。又按有民法第一千零五十二條
    第一項以外之重大事由，難以維持婚姻者，夫妻之一方如無
    過失或過失程度較輕或其程度相當，自均得請求離婚，此觀
    同條第二項之規定即明。而夫妻之所以謂為夫妻，無非在於
    藉由婚姻關係，相互扶持，甘苦與共；信諒為基，情愛相隨
    。苟夫妻間因堅持己見，長期分居兩地，各謀生計，久未共
    同生活，致感情疏離，互不聞問；舉目所及，已成路人，而
    無法達成實質夫妻生活之婚姻目的；若謂該婚姻猶未發生破
    綻，其夫妻關係仍可維持，據以排斥無過失或過失程度較輕
    或其程度相當之一方訴請離婚，即悖於夫妻之道，顯與經驗
    法則有違（最高法院九十八年度台上字第一二三三號判決要
    旨參照）。
(3)、上訴人主張：被上訴人疑心病重，常懷疑上訴人有外遇，且
    向伊陳稱握有錄音、錄影，並藉此大吵大鬧，伊不堪其擾，
    身心疲憊，自尊心與人格更是受損等情，雖為被上訴人所否
    認，並稱伊發現上訴人與女性友人過從甚密，上訴人為此向
    伊道歉等語。但查，本院於九十九年十月十九日行準備程序
    時，被上訴人陳稱：「（法官問：被上訴人於兩造爭吵期間
    ，曾經懷疑上訴人有外遇，有何證明？）沒有。（後來改稱
    ）我沒有懷疑我先生有外遇。」等語（見本院卷第五十五頁
    ），惟被上訴人於九十九年五月四日向原審法院提出民事答
    辯狀，即載明：「‧‧詎被告（指被上訴人，下同）於九十
    年下半旬至澳洲探望原告時，發現其與一女性友人過從甚密
    ，兩造為此發生爭吵‧‧」等語（見原審卷第七十一頁），
    再參以本院於九十九年十月十九日行準備程序時，訊問證人
    汪吉田證稱：「（上訴人訴訟代理人黃幼蘭律師問：除了陳
    木村的母親過世期間，你與兩造相處過程當中，你認為兩造
    的感情如何？）孩子生下來之後，就一直吵吵鬧鬧‧‧有一
    次有一部ＢＭＷ５２０的車子遭被上訴人用石頭砸壞，被上
    訴人懷疑上訴人有外遇，就是因為這個事情上訴人堅持要離
    婚委託我‧‧上訴人委託涂芳田律師要告離婚，被上訴人就
    拜託我們幫忙調解，並且張鳳釵也寫悔過書‧‧」、「（法
    官問：有無看過被上訴人所指稱上訴人外遇的女孩子？）沒
    有。」、「（被上訴人訴訟代理人楊玉珍律師問：請說明悔
    過書的內容？）‧‧就是因為被上訴人有寫悔過書，上訴人
    才原諒他。」等語（見本院卷第五十四頁）；另於九十九年
    十二月十四日本院行準備程序時，訊問證人即上訴人姐姐江
    陳淑貞亦證稱：「（法官問：是否知道上訴人與被上訴人感
    情如何？相處情形如何？有無聽到兩造吵架？）‧‧她就講
    到女人，我就對她說妳要拿出證據，她不時有錄音、錄影，
    我聽也聽不完；‧‧至於女人的事情，我就對她說要有證據
    ‧‧」等語（見本院卷第一一四頁）；證人陳坤鋒亦證稱：
    「（上訴人訴訟代理人黃幼蘭律師問：是否可以描述張鳳釵
    她打電話給你都說些什麼事情？）跟陳木村的二姐說的內容
    類似，主要的是抱怨很多事情‧‧」、「（上訴人訴訟代理
    人黃幼蘭律師問：張鳳釵若是打電話給你，有無提到懷疑上
    訴人外面有女人的事情？）這是經常說的，包括為何河南路
    的事情我印象深刻，因為張鳳釵認為河南路那裡他去找某女
    人比較方便‧‧」等語（見本院卷第一一六至一一七頁），
    足見被上訴人於婚姻關係存續中，明知上訴人並無外遇女人
    ，竟懷疑上訴人有外遇，並一再對外宣揚，且被上訴人亦自
    承其夫即上訴人為證券、建設公司之董事或投資商人，其誣
    指上訴人在外有外遇女人顯然影響上訴人名譽。嗣上訴人因
    而曾於九十五年間向原審法院提起原法院九十五年度家調字
    第五０六號、九十五年度家調字第二０五號離婚訴訟，雖該
    二案原法院函覆本院稱業已予銷燬（見本院卷第八十八至九
    十一頁），惟被上訴人曾寫悔過書予上訴人，表示悔改，業
    經證人汪吉田之證述甚明，上訴人因而撤回上開二次離婚訴
    訟，足見被上訴人雖於本院稱上訴人並無外遇，伊並無懷疑
    上訴人有外遇情事等語，惟卻於婚姻關係存續中，經常向第
    三人汪吉田、江陳淑貞及陳坤鋒訴說上訴人外面有女人之外
    遇情事，實有易怒猜忌之個性，足見上訴人之上開主張，尚
    非無據，應為可採。
(4)、上訴人又主張：被上訴人因個性易怒，動輒為小事大發雷霆
    ，於兩造婚姻存續期間經常無理取鬧及有暴力之言行等情；
    雖為被上訴人所否認，並舉證人黃尤秀蘭、蔡謝慎為證。惟
    查，原審法院於九十九年五月四日行言詞辯論程序時，訊問
    證人即上訴人之子陳崇豪證稱：「（法官問：與兩造之關係
    ？）兩造兒子，被告是我繼母。」、「（法官問：是否知道
    兩造同居到什麼時候就分居了？）我記得兩造在我很小的時
    候就分房了，但是還住在同一個地方，從二００三年兩造回
    到臺灣以後，他們就沒有住在一起了。」、「（法官問：否
    知道兩造為何分房？）因為個性不合，常吵架，被告有暴力
    行為。」、「（法官問：是否知道兩造為何分居？）也是一
    樣常吵架，個性不合。」、「（原告訴訟代理人問：請問證
    人，是否能具體描述被告有暴力行為的具體事實？）從小到
    大的暴力行為是不斷的‧‧‧兩造吵架的時候，爸爸就回房
    ，把房門關起來，當時吵得很嚴重時，我和原告（指上訴人
    ，下同）住在同一個房間，即使已經凌晨，媽媽還是會來踹
    門，還會亂摔東西，拿東西打人，這是二００三年之前的事
    情。二００一年為了澳洲要賣房子的事情，兩造常為了賣房
    子吵架，從早吵到晚，我也會勸兩造不要再吵了。」、「（
    原告訴訟代理人問：請證人確定兩造分房、分居是否是因為
    被告有暴力行為？）是，分房的時候我住在澳洲，我有看到
    ，分居的時候我在澳洲，我是聽爸爸說的，我還有勸爸爸要
    離開媽媽。」、「（被告訴訟代理人問：請問證人那時為何
    成年了還與原告睡在一起？）因為兩造常常吵架，媽媽有暴
    力行為，會來踹門，有時甚至弟弟也和爸爸睡，最嚴重的那
    次我們三人睡在一起，還把家具塞在門那裡，我們那時還怕
    會發生什麼事情，因為我們看到被告的暴力行為，被告拿水
    龍頭把浴室花崗石牆壁打破一個洞，我還看過被告拿菜刀跟
    原告說：『要不然你殺我，要不然你殺我』，被告會亂丟東
    西、亂摔東西。」、「（被告訴訟代理人問：請問證人，是
    否你勸原告與被告分開住？）因為當時兩造常吵架，又有暴
    力，所以以小孩的立場，當然勸他們分開，這是對雙方最好
    的結果。」等語（見原審卷第六十三至六十四頁）；證人即
    兩造之子陳崇禎亦證稱：「（法官問：與兩造之關係？）兩
    造兒子，被告是我親母親。」、「（法官問：是否知道兩造
    分房的情形？期間？）知道，從我幼稚園到我去澳洲讀書時
    都是這樣。」、「（法官問：是否知道兩造分居的情形？）
    知道，二００一年我去澳洲之後，兩造就分居了。」、「（
    法官問：是否知道兩造分房、分居的原因？）理念不合，常
    常吵架，有時候媽媽會動粗，爸爸都在忍耐。」、「（原告
    訴訟代理人問：請問證人，是否可以具體說明媽媽動粗的情
    形？）二００一年時澳洲要賣房子時，常常看到媽媽會摔東
    西，打大理石，那時我看到心理會怕怕的。」、「（原告訴
    訟代理人問：請問證人，在臺灣期間，媽媽有無動粗的情形
    ？）二００一年以前，國小的時候，比較少看到，但是常常
    看到兩造大小聲，大部分都是媽媽比較大聲，爸爸到受不了
    時才會很大聲。」等語（見原審卷第六十四至六十五頁），
    再參以本院於九十九年十月十九日行準備程序時，訊問證人
    汪吉田證稱：「（上訴人訴訟代理人黃幼蘭律師問：有無看
    過被上訴人與上訴人在家裡有爭執的事情？）我看過，情形
    就是兩造就是大小聲。」等語（見本院卷第五十四頁），而
    證人陳崇豪為民國六十八年五月十一日生、證人陳崇禎為民
    國七十六年九月一日生，有戶籍謄本一份附卷可按（見原審
    卷第十一頁），均屬已成年人之人，陳崇禎為兩造之兒子，
    陳崇豪為上訴人與前妻所生繼子，為同住一家之人，誼屬至
    親，從而自無偏一方之必要，且屬共同生活期間之親眼目睹
    兩造相處情形；又證人汪吉田為同一社區內之鄰居，對兩造
    之相處及其個性，當知之甚稔，故其等證人之證詞，應可信
    為真實。是依上開證人陳崇豪、陳崇禎及汪吉田之證詞，可
    知兩造於婚姻關係存續中常有爭執，且被上訴人個性易怒，
    又常不理性，並有暴力傾向，足見上訴人上開主張，堪可採
    信。至被上訴人雖舉證人黃尤秀蘭、蔡謝慎，以證明兩造相
    處和睦且幸福美滿，並未有爭執等情，惟本院於一百年一月
    四日行準備程序時，訊問證人黃尤秀蘭證稱：「（法官問：
    這是何時的事情？）我已經回來十幾年了，所以這是十幾年
    前的事情‧‧我是八十三年的時候回來的‧‧‧我與兩造大
    約有十年沒有聯絡了。」等語（見本院卷第一三五頁）；另
    證人蔡謝慎則證稱：「（法官問：是否大約八十二年之後兩
    造沒有同時出現的？大約多久沒有看過兩造？）不記得了‧
    ‧不記得多久了。」、「（上訴人訴訟代理人黃幼蘭律師問
    ：回臺灣之後，有個別問候兩造，是個別問候何人？有與上
    訴人個別問候？）我比較常與被上訴人問候。沒有。我不知
    道他搬家搬到哪裡去。沒有具體與他聯絡。」等語（見本院
    卷第一三六至一三七頁），是依證人黃尤秀蘭、蔡謝慎之證
    詞，可知證人黃尤秀蘭、蔡謝慎所知悉兩造相處之情形，係
    於八十二年以前移民澳洲期間之情形，且與兩造相處係偶然
    相處，尚不能證明兩造相處之實際情形，況與證人陳崇禎、
    陳崇豪之上開證述亦不相符，是證人黃尤秀蘭、蔡謝慎於本
    院所為之證述，尚難資為有利於被上訴人之證明。
(5)、基上所陳，被上訴人之個性，為易怒猜忌並迭有暴力行為，
    則對兩造婚姻破綻之發生，應認有可歸責之事由。
(6)、再按婚姻乃一男一女之兩性結合，以組織家庭，共同生活為
    目的，且夫妻生活貴在相互扶持，更應互相協力保持共同生
    活之圓滿及幸福，互負共營家庭及夫妻生活之義務，此為維
    繫婚姻所必要。而同居及互相扶助乃夫妻關係最重要之基礎
    ，捨此則難期婚姻關係之穩定與健全，而上訴人於八十三年
    因被上訴人個性易怒猜忌、暴力行為，卻未積極解決兩造婚
    姻之圓滿，而係放任兩造於九十一年分居狀態存續迄今，則
    上訴人對兩造婚姻破綻亦應有可歸責之事由
(7)、綜觀上揭各情，兩造結婚後，雖因婚姻觀念有所差異，惟兩
    造並未積極溝通，進而消弭彼此觀念上差異，上訴人於分居
    後，並未告知被上訴人住居處所或聯絡方式，復未積極尋求
    與被上訴人協談機會，以致誤會更深，彼此不滿之情與日俱
    增，並不因分居而消弭，甚至越演越烈，直至本件訴訟提起
    時；而被上訴人個性易怒猜忌，動輒暴力行為，顯然違反婚
    姻之本質，欠缺夫妻間應有之相互尊重、互信及忍讓與諒解
    之態度，任何人處於上訴人地位時，均無法期待繼續共同生
    活。再夫妻之所以謂為夫妻，無非在於藉由婚姻關係，相互
    扶持，甘苦與共，信諒為基，情愛相隨。惟兩造自八十三年
    起分房已十八年，九十一年起分居迄今已有九年，因堅持己
    見，長期分居兩地，各謀生計，久未共同生活，致感情疏離
    ，互不聞問；舉目所及，已成路人，而無法達成實質夫妻生
    活之婚姻目的，足見兩造彼此情感已逝，難以復合，婚姻中
    夫妻彼此扶持之特質蕩然無存，更遑論心靈之契合，足徵兩
    造婚姻維持之互愛互信誠摯基礎已失，應認任何人處於相同
    情況下，均已喪失維持婚姻之意願，依客觀的標準判斷，堪
    認兩造間之婚姻已生破綻而無回復之希望，足以構成民法第
    一千零五十二條第二項「難以維持婚姻之重大事由」。是本
    院審酌上情，認造成兩造婚姻破綻，兩造均有可歸責事由，
    且有責程度相同。揆諸上揭說明，上訴人依民法第一千零五
    十二條第二項之規定，請求離婚，洵屬正當。
(二)、次按原告本於民法第一千零五十二條第一項所列各款中之數
    項離婚事由提起離婚之訴，係合併提起數宗形成之訴，可致
    同一之法律效果，此種起訴之形態，學者謂之為重疊的訴之
    合併。其訴訟標的雖有數項，而僅有單一之聲明，法院應就
    原告所主張之數項訴訟標的逐一審理，如認定其中一項訴訟
    標的為有理由，固可即為原告勝訴之判決，惟必須認定原告
    所主張之各項訴訟標的均無理由時，始得為其敗訴之判決（
    最高法院八十六年度台上字第九九七號判決意旨參照），是
    上訴人主張被上訴人有上開情事，符合民法第一千零五十二
    條第一項第三款之不堪同居之虐待，及第二項之兩造婚姻已
    達重大事由而難以維持婚姻等情，請求判決離婚，經本院審
    酌上訴人上開主張，認上訴人主張依民法第一千零五十二條
    第二項之規定，訴請離婚，於法有據，依上開說明，則上訴
    人另依民法第一千零五十二條第一項第三款之規定訴請離婚
    ，為請求權競合之法律關係，本院自無庸再予審認，附此說
    明。
六、綜上所述，本件兩造婚姻破綻均有可歸責事由，且有責程度
    相同，是則上訴人依民法第一千零五十二條第二項之規定，
    請求判決離婚，依法有據，應予准許。原審為上訴人敗訴之
    判決，自有未洽，上訴意旨指摘原判決不當，求予廢棄改判
    ，為有理由，應由本院予以廢棄改判如主文第二項所示。
七、本件事證已臻明確，兩造其餘攻擊防禦及舉證，與判決結果
    不生影響，爰不另一一論述。
八、據上論結，本件上訴為有理由，依民事訴訟法第四百五十條
    、第七十八條，判決如主文。
中    華    民    國   100    年    3     月    9     日
                民事第六庭    審判長法  官  袁再興
                                    法  官  吳惠郁
                                    法  官  盧江陽
以上正本係照原本作成。
被上訴人得上訴。
如對本判決上訴，須於收受判決送達後20日內向本院提出上訴書
狀，其未表明上訴理由者，應於提出上訴後20日內向本院提出上
訴理由書（須按他造人數附具繕本）。
上訴時應提出委任律師為訴訟代理人之委任狀。具有民事訴訟法
第466條之1第1項但書或第2項之情形為訴訟代理人者，另應附具
律師及格證書及釋明委任人與受任人有該條項所定關係之釋明文
書影本。如委任律師提起上訴者，應一併繳納上訴審裁判費。
                                    書記官  陳麗玉
中    華    民    國   100    年    3     月    9     日
                                                      Ａ